臺灣高等法院高雄分院刑事判決　　　 95年度交上易字第125號
上　訴　人
即　被　告　乙○○
選任辯護人　單文程 律師
上列上訴人因過失致死案件，不服臺灣高雄地方法院94年度交易
字第286 號中華民國95年11月7 日第一審判決（起訴案號：臺灣
高雄地方法院檢察署94年度偵字第2675號），提起上訴，本院判
決如下：
     主  文
上訴駁回。
    事  實
一、乙○○於民國93年8 月間遭吊扣駕駛執照1 年之處分，竟於
    駕駛執照吊扣期間之93年12月17日20時1 分許，駕駛車牌號
    碼5669-JD 號自用小客車，沿高雄市○○區○○路由西往東
    方向行駛，行至文信路與篤敬路口，該路口依其行駛方向係
    設置閃光黃燈，乙○○本應注意車輛行經閃光黃燈交岔路口
    應減速慢行，注意安全，小心通過，並應注意車前狀況，隨
    時採取必要之安全措施，以避免危險之發生，而當時雖係夜
    間，惟天氣晴、四岔路口、柏油路面、路面乾燥、無缺陷、
    無障礙物，視距良好，號誌動作正常，依當時之情況，並無
    不能注意之情事，詎乙○○竟疏未注意，適有吳國雄騎乘車
    牌號碼HIH-548 號重型機車沿篤敬路由北向南方向行駛欲穿
    越文信路，亦未依其行進方向路口之閃光紅燈號誌指示，先
    停車確認有無行駛文信路東西向之車輛接近，且須容由行駛
    文信路上東西向之車輛優先通過後，始得續行穿越文信路，
    竟無視於乙○○之車輛沿文信路西往東行駛，已接近篤敬路
    口，仍未停讓即逕自駛入該路口，致乙○○見狀後閃避不及
    ，在文信路近東側行人穿越道處，吳國雄騎乘之機車車頭因
    而撞上乙○○上揭自用小客車左前葉子板，吳國雄人車倒地
    ，受有頭部外傷併顱內出血之傷害，經送往高雄醫學大學附
    設中和紀念醫院急診，進行開顱及血塊清除手術，然手術後
    仍處於意識不清狀態，住院期間於94年1 月3 日併發急性心
    肌梗塞，而於同日17時40分不治死亡。乙○○肇事後，高雄
    市政府警察局鼓山分局龍華派出所員警據報前往處理，尚未
    發覺犯罪嫌疑人之前，表明其係肇事者，並願接受裁判。
二、案經吳國雄之女甲○○訴由高雄市政府警察局鼓山分局報請
    臺灣高雄地方法院檢察署檢察官偵查起訴。
    理  由
一、證人力聖照、張貞源於檢察官偵查中經具結而為陳述，惟其
    二人未再於法院審理中到庭作證，未經被告或其辯護人行使
    詰問權，本不得作為認定被告犯罪事實之證據，惟渠等所為
    之上開偵查筆錄內容，業經檢察官、被告及辯護人於本院審
    判程序表示同意作為證據，被告及辯護人並當庭表示捨棄詰
    問權，且證人等未曾提及檢察官在偵查時有不法取供之情形
    ，被告亦未釋明上開陳述有顯不可信之情況，依刑事訴訟法
    第159 條之1 第2 項規定，上開證人於偵查中之證言具有證
    據能力，先予敘明。
二、訊據被告乙○○固坦承有於上揭時、地駕駛上開自用小客車
    ，與被害人吳國雄騎乘之機車發生撞擊之事實，惟矢口否認
    有何過失致死犯行，辯稱：當時我已經減速等待下個路口（
    即博愛路口）的紅燈，是被害人撞上我的，當我看到被害人
    時已經反應不及，且被害人之死因是術後病發急性心肌梗塞
    而死亡，與本件車禍並無相當因果關係云云。經查：
  (一)被告於93年12月17日20時1 分許，駕駛車牌號碼5669-JD 號
    自用小客車，行經肇事地點，因閃避不及，致其所駕駛之自
    用小客車左前葉子板遭被害人所騎乘之機車撞擊，被害人因
    而人車倒地，受有頭部外傷併顱內出血之傷害，經送醫急救
    施行開顱手術後，於94年1 月3 日併發急性心肌梗塞死亡等
    情，業據被告供認不諱，並有道路交通事故現場圖1 份、高
    雄市警察局交通大隊交通事故談話紀錄表、道路交通事故調
    查報告表各2 份、現場照片6 張附卷可稽；而被害人死亡之
    事實，亦經臺灣高雄地方法院檢察署檢察官督同法醫相驗屬
    實，製有相驗屍體證明書1 份在卷可參，此部分堪信為真實
    。
  (二)按汽車行駛時，駕駛人應注意車前狀況，並隨時採取必要之
    安全措施。次按汽車行駛至交岔路口，其行進、轉彎，應遵
    守燈光號誌或交通警察之指示，若遇閃光黃燈表示「警告」
    ，車輛應減速接近，注意安全，小心通過；若遇閃光紅燈則
    表示「停車再開」，車輛應減速接近，先停止於交岔路口前
    ，讓幹道車優先通行後認為安全時，方得續行。道路交通安
    全規則第94條第3 項、第102 條第1 項第1 款及道路交通標
    誌標線號誌設置規則第211 條第1 項第1 款、第2 款分別有
    明文規定。本件車禍肇事地點為四岔路口，並有閃光號誌，
    被告行駛方向之文信路為閃光黃燈，被害人行駛方向之篤敬
    路為閃光紅燈等情，已經證人即警員力聖照於偵查中證述明
    確，並有道路交通事故調查報告表、談話紀錄表在卷可憑。
    被告於上揭時、地駕車自應注意前開規定，且依當時情形，
    天氣晴、四岔路口、柏油路面、路面乾燥、無缺陷、無障礙
    物，視距良好，號誌動作正常，依當時之情況，並無不能注
    意之情事，竟疏於注意，未注意路口安全，率爾通過前開路
    口，與被害人所騎乘之機車相撞擊，致被害人死亡，被告應
    負過失責任，實屬明確。又被害人行經閃光紅燈路口，未依
    規定停車讓被告之車輛先行，被害人亦有過失，且被害人之
    過失應屬肇事之主因，被告之過失則屬肇事之次因，應可認
    定。再本件事故經送高雄市政府交通局車輛行車事故鑑定委
    員會鑑定結果，亦同此認定，有上開委員會之鑑定意見書1
    份附卷足參。被害人就本件車禍之發生雖應負主要之過失責
    任，但被告不能因被害人之過失而卸免其過失責任。
  (三)被告雖辯稱：當時我的車輛已過篤敬路之中線，即將通過交
    岔路口，是被害人之機車撞上來，且下個路口即博愛路口為
    紅燈，我已減速準備停車云云。惟依卷附現場照片所示，被
    告車身受撞擊凹陷部位係在左前葉子板，足見被害人自被告
    之左側行駛而來時，應屬在被告視線範圍內而能注意之狀態
    ，被告既自陳其車速僅20公里，自應能注意其左方車前狀況
    並得採取必要之安全措施以避免車禍之發生，被告竟未注意
    及之並採取閃避措施，其顯有過失甚明；被告所辯：遭被害
    人撞及時，無法防範云云，不足採信。另公訴意旨認被告當
    時係自文信路西向東方向左轉篤敬路云云，惟被告車子行經
    文信路與篤敬路口時，係直行文信路一節，業經目擊證人即
    肇事路口之日月星辰停車場收費員劉自揮、證人即被告之友
    人潘昭和分別於原審證述明確，雖證人即承辦員警力聖照、
    張貞源於偵查中證稱：我們到達現場時，被告之車牌號碼56
    69-JD 號自小客車已經停在篤敬路上等語，然證人力聖照、
    張貞源均係於被告肇事後方趕抵現場，並未目擊車禍之發生
    ，其2 人到場時被告之車輛已自肇事現場移動，自不得僅以
    肇事後被告之車輛停放在篤敬路上即認定案發時被告車輛之
    行進方向為左轉篤敬路。公訴人認被告係自文信路西往東方
    向轉篤敬路，而有未遵守轉彎車未讓直行車先行規定之過失
    ，此部分尚無積極證據足資證明，爰不予認定。
  (四)被害人因本件車禍事故致其受有頭部外傷併顱內出血之傷害
    ，且於同日被送至高雄醫學大學附設中和紀念醫院接受緊急
    開顱手術及血塊清除手術，被害人於手術後仍陷於意識不清
    之狀態，嗣於94年1 月3 日因急性心肌梗塞發作，經急救無
    效而死亡，其死亡原因為車禍致硬腦膜上腔出血，經開顱手
    術後，住院中併發急性心肌梗塞死亡等情，有高雄醫學大學
    附設中和紀念醫院94年1 月5 日出具之診斷證明書及法務部
    法醫研究所出具（94）醫鑑字第42號鑑定書1 份在卷可按。
    又依死因鏈之分析，本件被害人死亡之因之導因為車禍及心
    冠狀動脈疾病，因車禍造成硬腦膜上腔出血及中樞神經損傷
    已達重大不治或難治之程度，且已嚴重影響正常心臟潛伏心
    肌梗塞併發症之程度，故2 者均為死因鏈之一部分，此有法
    務部法醫研究所（94）醫鑑字第749 號法醫文書審查鑑定書
    1 份在卷可查。再頭部外傷致腦部中樞神經損傷者，因中樞
    神經一般認定無再生能力，僅能依左、右腦代償功能復元，
    故在輕度損傷未達腦死而尚有大腦皮質活動機制者，一般人
    似乎尚可代償性恢復行為能力，而不致造成死亡之程度，本
    件被害人頭部外傷確可加重心臟疾病之嚴重性，係純就心臟
    疾病及早救治上，被害人可能不致死亡而言；亦有法務部法
    醫研究所96年2 月9 日法醫理字第0960000304號函在卷可參
    。依上開說明，足證被害人因本件車禍受有頭部外傷併顱內
    出血之嚴重傷害，開刀急救後仍意識昏迷，並因此導致急性
    心肌梗塞死亡，被害人之死亡係因本件車禍受有上開嚴重傷
    害所致，被告前開過失行為與被害人之死亡間，有相當因果
    關係甚明。被告辯稱：被害人之死亡與車禍無關云云，要無
    可信。
  (五)綜上所述，被告所辯，均係卸責之詞，不足採信。本件事證
    已臻明確，被告犯行，洵堪認定。
三、查被告行為後，刑法業於94年2 月2 日修正公布，並於95年
    7 月1 日施行，爰依修正後刑法第2 條第1 項規定之「從舊
    從輕」原則，比較相關規定如下：
  (一)本次刑法修正，第276 條第1 項過失致死罪法定刑之種類雖
    未變動，惟罰金刑部分，被告行為時之罰金刑依修正前罰金
    罰鍰提高標準條例第1 條前段規定「依法律應處罰金、罰鍰
    者，就其原定數額得提高為2 倍至10倍」及修正前刑法第33
    條第5 款規定「主刑之種類如下：五、罰金：1 元以上」，
    該罪之罰金刑為銀元1 元以上、銀元2,000 元以下，若換算
    為新臺幣為新臺幣30元以上、60,000元以下。依修正後刑法
    施行法增訂第1 條之1 規定，「中華民國94年1 月7 日刑法
    修正施行後，刑法分則編所定罰金之貨幣單位為新臺幣。94
    年1 月7 日刑法修正時，刑法分則編未修正之條文定有罰金
    者，自94年1 月7 日刑法修正施行後，就其所定數額提高為
    30倍。但72年6 月26日至94年1 月7 日新增或修正之條文，
    就其所定數額提高為3 倍」，及刑法第33條第5 款修正為「
    主刑之種類如下：五、罰金：新臺幣1,000 元以上，以百元
    計算之」之規定，而刑法第276 條自72年6 月26日後迄未修
    正，是依修正後之刑法第33條第5 項所得科處之罰金刑為新
    臺幣1,000 元以上、新臺幣60,000元以下。經比較新舊法規
    定，應以被告行為時之刑法較有利於被告。
  (二)修正後刑法第62條就自首之要件即「對於未發覺之罪自首而
    受裁判」，並未修正，惟對於自首之效果，由「減輕其刑」
    修正為「得減輕其刑」，修正前之規定，顯然較有利於被告
    。被告行為時之刑法第41條第1 項前段規定：「犯最重本刑
    為5 年以下有期徒刑以下之刑之罪，而受6 個月以下有期徒
    刑或拘役之宣告，因身體、教育、職業、家庭之關係或其他
    正當事由，執行顯有困難者，得以1 元以上3 元以下折算1
    日，易科罰金。」，又被告行為時之易科罰金折算標準，依
    修正前罰金罰鍰提高標準條例第2 條前段規定（現已刪除）
    ，就其原定數額提高為100 倍折算1 日，則本件被告行為時
    之易科罰金折算標準，應以銀元100 元以上、300 元以下折
    算1 日，經折算為新臺幣後，應以新臺幣300 元以上、900
    元以下折算為1 日。惟修正後刑法第41條第1 項前段則規定
    ：「犯最重本刑為5 年以下有期徒刑以下之刑之罪，而受6
    個月以下有期徒刑或拘役之宣告者，得以新臺幣1,000 元、
    2,000 元或3,000 元折算1 日，易科罰金。」比較修正前後
    之易科罰金折算標準，修正前之規定，較有利於被告，應適
    用修正前刑法第41條第1 項前段規定，定其易科罰金之折算
    標準。被告行為在新法施行前，裁判在新法施行後，依最高
    法院95年5 月23日刑事庭第8 次會議決議見解，逕依修正後
    刑法第74條規定宣告緩刑，無庸比較新舊法規定。
四、核被告所為，係犯刑法第276 條第1 項之過失致死罪。又汽
    車駕駛執照為駕駛汽車之許可憑證，被告固曾考領有普通小
    型車駕駛執照，然於本件道路交通事故發生時，其駕駛執照
    ，業經主管機關處以吊扣處分，已據被告陳明在卷，被告於
    吊扣駕照期間駕車，自屬無照駕駛（司法院廳刑一字第05
    283 號解釋參照），被告無駕駛執照駕駛車輛肇事，因而致
    被害人死亡，依法應負前開過失致死刑事責任，應依道路交
    通管理處罰條例第86條第1 項規定加重其刑。又被告於到場
    處理之員警知悉何人為肇事者前，即向員警主動告知係肇事
    者，此有高雄市政府警察局鼓山分局95年2 月16日高市警鼓
    分偵字第950003049 號函1 份在卷可證，被告於犯罪未發覺
    前即自首而接受裁判，應依修正前刑法第62條前段規定減輕
    其刑，並依法先加後減之。
五、被告犯罪事證明確，原判決依據刑法第2 條第1 項前段、第
    276 條第1 項、第74條第1 項第1 款、修正前第41條第1 項
    前段、第62條前段，道路交通管理處罰條例第86條第1 項，
    修正前罰金罰鍰提高標準條例第1 條前段、第2 條，現行法
    規所定貨幣折算新臺幣條例第2 條規定，並審酌被告駕駛車
    輛，本應謹慎注意，以維自身及其他參與道路交通者之安全
    ，竟因疏未遵守道路交通安全規則，非但肇事致被害人死亡
    ，且犯後否認犯行，態度非佳，惟被害人亦與有過失等一切
    情狀，量處有期徒刑5 月，並諭知以銀元300 元即新臺幣
    900 元折算壹日之易科罰金折算標準；復敘明被告前未曾受
    有期徒刑以上刑之宣告，有臺灣高等法院被告前案紀錄表附
    卷可憑，其因一時疏忽，致觸犯本案犯行，且已與被害人家
    屬達成和解，有和解書1 份可憑，尚有悔意，信被告經此偵
    、審教訓，自當知所警惕，而無再犯之虞，因認前開對其所
    宣告之刑，以暫不執行為適當，爰依刑法第74條第1 項第1
    款規定併宣告緩刑3 年，以啟自新。經核原判決認事用法，
    核無不合，量刑亦屬允當，被告上訴意旨否認犯罪並指摘原
    判決不當，為無理由，應予駁回。
據上論斷，應依刑事訴訟法第368條，判決如主文。
本案經檢察官方娜蓉到庭執行職務。
中　　華　　民　　國　　96　　年　　4 　　月　　9 　　日
                  刑事第三庭    審判長法  官  周賢銳
                                      法  官  謝宏宗
                                      法  官  范惠瑩
以上正本證明與原本無異。
不得上訴。
中　　華　　民　　國　　96　　年　　4 　　月　　9 　　日
                                      書記官  吳華榮
附錄本案論罪科刑法條：
刑法第276條第1項
因過失致人於死者，處 2 年以下有期徒刑、拘役或 2 千元以下
罰金。
